臺灣高等法院刑事判決
109年度上易字第1435號
上  訴  人  
即  被  告  葉家亨


指定辯護人  本院公設辯護人王永炫
上列上訴人因妨害公務等案件，不服臺灣臺北地方法院108年度
易字第885號，中華民國109年6月16日第一審判決（起訴案號：
臺灣臺北地方檢察署108年度偵字第12375號），提起上訴，本院
判決如下：
    主  文
原判決撤銷。
甲○○無罪。
    理  由
一、公訴意旨以：甲○○於民國108年4月30日2時48分許，因手持
    酒瓶、醉步蹣跚步行經臺北市萬華區桂林路與西園路1段交
    岔路口處，為臺北市政府警察局萬華分局桂林路派出所（現
    已改名為龍山派出所，下稱龍山派出所）制服員警乙○○發現
    ，為避免甲○○有自傷及傷人之虞而上前盤查。甲○○明知員警
    乙○○係依職權攔停盤查，竟不願配合出示身分證明文件，基
    於妨害公務員及妨礙名譽之犯意，在前述路旁之公眾場所，
    以「流氓」、「就是你這種流氓」等語侮辱值勤員警乙○○，
    後員警乙○○依警察職權行使法將甲○○帶返前述派出所查證身
    分之際，甲○○竟接續前述犯意，於同日3時11分許，以「你
    再給我胡說八道，你很噁心」等語辱罵員警乙○○，足以貶損
    員警乙○○之人格與社會評價。因認被告涉有刑法第140條第1
    項之對於公務員依法執行職務時當場侮辱罪嫌、同法第309
    條第1項公然侮辱罪嫌云云。
二、犯罪事實應依證據認定之，無證據不得認定其犯罪事實；不
    能證明被告犯罪者，應諭知無罪之判決，刑事訴訟法第154
    條第2項、第301條第1項各定有明文。
三、公訴意旨認被告甲○○涉犯刑法第140條第1項之對於公務員依
    法執行職務時當場侮辱罪嫌、同法第309條第1項公然侮辱罪
    嫌，無非係以被告甲○○供述、告訴人乙○○之職務報告、密錄
    器監視錄影、派出所監視器錄影光碟、擷取影像照片、譯文
    表2份、派出所勤務分派表、員警出入及領用槍枝彈藥、無
    線電機、行動電腦登記簿，以及員警工作紀錄簿為其論據。
    訊據上訴人即被告甲○○堅決否認為有對於公務員依法執行職
    務時當場侮辱及公然侮辱犯行，辯稱：其確實有講「很噁心
    」、「流氓」等語，但其係針對告訴人乙○○的行為，其沒有
    向員警表明其身分證字號，係因怕記錯而有冒用他人身分嫌
    疑，其係自願去派出所，但到派出所後卻被上手銬腳鐐，其
    很錯愕，一般人都會覺得這是流氓的行徑云云。辯護人則為
    被告辯稱：被告當天係在路上正常行走，並未邊喝酒邊走路
    ，亦無酒醉酩酊狀態，更無沿路叫罵大聲喧嘩，並無具體事
    實足認有防止其本人或他人生命、身體之具體危害情節，被
    告亦無犯罪嫌疑或其他不當之行為舉止，是告訴人以先入為
    主之觀念認被告有不法前科，以查證身分之名行偵查之實，
    難認告訴人係依合法執行職務；被告雖有表示「流氓，就是
    你這種流氓」、「你很噁心」、「我覺得你的行為很噁心」
    等語，然被告係因告訴人未依法查證身分、動手拉扯被告在
    先，才以上開言語表述其內心想法，其主觀上並無惡意侮辱
    之意云云。
四、經查：
　㈠被告有於108年4月30日2時48分許，手持酒瓶徒步行走在臺北
    市萬華區桂林路與西園路1段路口之人行道上，並在穿著警
    察制服之告訴人乙○○請其出示證件時，對告訴人口出「流氓
    」、「就是你這種流氓」之詞，嗣於同日3時11分許，告訴
    人將被告帶回龍山派出所查驗身分時，被告復於該派出所內
    對告訴人表示「我覺得你很噁心」、「我覺得你的行為很噁
    心」等事實，為被告所不爭執（見臺灣臺北地方檢察署108
    年度偵字第12375號卷〈下稱108偵12375卷〉第62頁），並有
    員警密錄器錄影畫面翻拍照片、密錄器錄影檔案筆錄原審勘
    驗筆錄1份等在卷可稽（見108偵12375號卷第31頁、原審卷㈡
    第47-55頁），此部分之事實，首堪認定。
　㈡關於被告涉犯對於公務員依法執行職務時當場侮辱罪部分：
　⒈公務員所執行之公務是否適法，法院於判斷行為人之行為是
    否妨害公務時，自應依職權審認判斷，不應以公務員主觀之
    判斷為準，以免流於擅斷而難期公允。警察有依法維持公共
    秩序，保護社會安全，防止一切危害，促進人民福利之任務
    ，警察法第2 條定有明文，同法第9 條並明定警察得依法執
    行之各款職權，包含協助偵查犯罪、執行逮捕、有關警察業
    務之交通事項等，惟警察為達前揭任務而行使其職權時，並
    非毫無限制，對人實施之臨檢須以有相當理由足認其行為已
    構成或即將發生危害者為限，且均應遵守比例原則，不得逾
    越必要程度，司法院釋字第535 號解釋對此已闡示明確，於
    後立法機關並循此意旨修訂警察職權行使法。警察於公共場
    所，有事實足認為防止其本人或他人生命、身體之具體危害
    ，有查證其身分之必要者，有查證身分之權限；警察依警察
    職權行使法第6條規定，為查證人民身分，得採取「攔停人
    、車、船及其他交通工具」、「詢問姓名、出生年月日、出
    生地、國籍、住居所及身分證統一編號等」、「令出示證明
    文件」等必要措施，如依「詢問姓名、出生年月日、出生地
    、國籍、住居所及身分證統一編號等」、「令出示證明文件
    」之方式顯然無法查證身分時，警察得將人民帶往勤務處所
    查證，帶往時非遇抵抗不得使用強制力，且警察行使職權，
    不得逾越所欲達成執行目的之必要限度，以對人民權益侵害
    最少之適當方法為之，警察職權行使法第3條、6條第1項第3
    款、第7條分別定有明文。
　⒉證人即告訴人乙○○於原審證稱：其為龍山派出所警員，當時
    其係穿著制服在執行巡邏勤務，行經臺北市萬華區桂林路與
    西園路1段路口時，見被告手持酒瓶，走路不穩要穿越馬路
    ，擔心被告會有路倒之情形，要幫忙聯繫家人或叫車，其因
    而上前關心，並詢問被告是否可出示證件，但被告不予理會
    ，直到桂林路與環河路口才將被告攔下，要求被告出示證件
    ，被告卻辱罵其為流氓，因為被告一直未表明身分，之後就
    將被告帶回龍山派出所查證身分等語（見原審卷㈡第86-87頁
    ）。是員警乙○○對被告查證身分之緣由，係因其執行巡邏勤
    務過程中，發現被告手持酒瓶，走路不穩要穿越馬路，擔心
    被告之安危，因而上前盤查，對被告查證身分，但因無法查
    證被告身分，而依警察職權行使法之規定，將被告帶往龍山
    派書所查證。
　⒊被告雖辯稱：告訴人提出之錄影光碟，係經告訴人擷取片段
    後呈現之結果，並非案件發生之完整過程云云。惟查：經原
    審勘驗員警案發當日所佩戴密錄器錄影檔案，其影像畫面均
    為連續，並無中斷、事後剪接或編輯之情形，有原審勘驗筆
    錄1份在卷可憑（見原審卷㈡第47-55頁），是被告前開所辯
    ，實屬無據。
　⒋觀諸原審勘驗員警密錄器錄影檔案之結果，被告持手機報警
    時表示：莫名其妙走在路上，突然被警察攔檢，欸員警你好
    ，我走在華西街口，然後我在路上，然後我手上拿一個啤酒
    ，沒完沒了，妨害我的人身自由，就華西街口這邊等語（見
    原審卷㈡第48頁），由此可知，被告確實行走於路上有手持
    酒瓶之情。惟參以該檔案錄影畫面與原審勘驗筆錄，於108
    年4月30日2時48分時許，被告手上已無酒瓶，且行走正常，
    甚且能快步行走，並無走路搖晃不穩之情，且被告無論在其
    報警，或是回應告訴人乙○○請求出示身分證明文件時，均能
    清楚表達與應對，是尚難認被告有酩酊大醉之情。證人即告
    訴人乙○○於原審並供稱被告並沒有自述要傷人或自傷等語（
    見原審卷第88頁）。綜觀前情，實難認被告有傷害自己或他
    人生命、身體之具體危害，而有查證被告身分之必要，而與
    警察職權行使法第6條第1項第3款警察得以於公共場所對人
    民查證身分之要件不符，告訴人自不得再依同法第7條規定
    將被告帶回至告訴人所屬之龍山派出所查證身分，則告訴人
    對被告查證身分之舉，難認係合法行使職務。
　⒌又告訴人乙○○於原審雖證稱：被告並無自述要傷害或自傷，
    但半夜拿酒瓶在路上是不是要攻擊別人，我們也無法了解其
    下一個動作為何（見原審卷㈡第88頁），惟參以原審勘驗員
    警密錄器錄影檔案之結果，於108年4月30日2時48分許起，
    被告手上僅持手機，於同日3時9分58許起，被告手上所持為
    寶特瓶，亦非酒瓶，此有原審勘驗筆錄在卷可按（見原審卷
    ㈡第47-54頁）。固然每人酒後脾性不同，甚難預料被告會為
    何行為，然由前開原審勘驗筆錄可知，被告並未持續持酒瓶
    行走於路上，且當時為凌晨，路上人煙稀少，則尚難以被告
    曾持酒瓶行走於路上，即遽認被告將為危害自己或他人生命
    、身體之行為，告訴人前開所述為其主觀臆測。是尚難以被
    告曾持酒瓶行走於馬路上即遽認有事實足認有防止被告或他
    人生命、身體之具體危害，而有查證被告身分之必要，則自
    不得據告訴人所述即逕認其於上開時地對被告查證身分係屬
    合法行使職務。
　⒍綜上，告訴人對被告查證身分之舉與警察權行使法第6條第1
    項第3款、同法第7條之要件不符，卷內亦無證據足以證明告
    訴人對被告查證身分符合警察職權行使法第6條第1項其餘各
    款之情，是告訴人對被告查證身分並非合法行使職務，是被
    告雖於員警乙○○查證身分之過程中，向員警乙○○表示「流氓
    」、「就是你這種流氓」、「你再給我胡說八道，你很噁心
    」等語辱罵員警乙○○，惟既員警鄭呈祥既非合法行使職務，
    核與第140條第1項之對於公務員依法執行職務時當場侮辱罪
    之構成要件有間，自無從以本罪相繩。
　㈢關於被告涉犯公然侮辱罪部分：
　⒈按刑法第309 條所規定「侮辱」，係以貶損他人人格或使人
    難堪為目的，以言語、文字、圖畫或動作，表示不屑、輕蔑
    或攻擊之意思，足以對於個人在社會上所保持之人格及地位
    ，達貶損其評價之程度，始足當之；此罪所擬保護者，乃個
    人經營社會群體生活之人格評價。而侮辱之涵義，判斷上每
    隨行為人與被害人之性別、年齡、職業類別、教育程度、平
    時關係、行為時之客觀情狀、行為地之方言或語言使用慣習
    等事項，呈現浮動之相對性，應綜合全盤情狀進行審查。換
    言之，行為人之指摘是否已構成侮辱性言論，是否有藉發言
    之機會行侮辱他人之實，及其內心主觀上有無侮辱他人之故
    意，仍應就其發言內容比對前後語意，綜合發言時之環境情
    狀，以明其陳述時之真意，而為全盤之斟酌認定。
　⒉被告對告訴人鄭呈祥稱：「流氓，就是有你這種流氓」等語
    ，雖流氓二字，固係指破壞社會秩序或組織幫派之不法人士
    ，或有行徑蠻橫不講理之意，而足以貶損告訴人乙○○人格及
    社會評價，惟參諸員警密錄器錄影檔案原審勘驗筆錄，被告
    持手機報警時表示：「莫名其妙走在路上，突然被警察攔檢
    ，欸員警你好，我走在華西街口，然後我在路上，然後我手
    上拿一個啤酒，沒完沒了，妨害我的人身自由，就華西街口
    這邊。」；於告訴人乙○○請被告出示證件時，被告並回以：
    「胡說八道，我就來問，我台北市公民，我來問有沒有這回
    事」、「我要配合什麼東西」、「我為什麼要出示證件」等
    語，不斷拒絕出示證件，持續約2分鐘後，嗣有兩名員警到
    場，被告亦再度向其中一名到場員警表示：「我拿著一個啤
    酒瓶，然後他就莫名其妙給我動手動腳這樣打，然後說怎麼
    樣，那我莫名其妙三更半要給他出示證件」，且主張遭告訴
    人乙○○弄受傷後，而向告訴人乙○○稱：流氓，就是有你這種
    流氓。雖參以原審勘驗員警密錄器錄影檔案之結果與卷內其
    餘證據，難認告訴人乙○○有致被告受傷之行為，然由上開勘
    驗筆錄可知，被告係因其僅持啤酒瓶行走於路上而遭告訴人
    乙○○不斷查證身分，深感莫名，且認告訴人查證身分於法無
    據，始情緒漸激動，而為上開言語，且依卷附事證，無事實
    足認「被告有自傷或傷害他人之生命、身體之具體危害」之
    情形，復經被告當場再三明白表示拒絕，堪認告訴人即員警
    鄭呈祥並對被告查證身分之權限，至為明確，業如前述，足
    認被告係因不滿告訴人查證身分之舉，始對告訴人為上開言
    語，難認被告主觀上具有公然侮辱告訴人之故意。
　⒊又被告尚向告訴人表示：「我覺得你很噁心」、「我覺得你
    的行為很噁心」，又噁心確有「厭惡得無法忍受」之意，然
    被告係因不斷拒絕出示證件，而與告訴人乙○○等三名員警一
    同至龍山派出所後，復再向告訴人為上開言語，且觀諸員警
    密錄器影像畫面勘驗筆錄，於被告向告訴人表示：「我覺得
    你很噁心」、「我覺得你的行為很噁心」後，經員警稱：「
    你說我很噁心？」，被告則答以：「行為啦」，此有原審勘
    驗筆錄附卷可參（見原審卷㈡第55頁），被告於本院並稱其
    向告訴人表示噁心是指告訴人之行為，令其直覺反應覺得噁
    心、覺得想吐等語（見本院卷第101頁），足徵被告亦係因
    不滿員警不斷請求其出示證件，始為上開言論，固有過激，
    然並非亦在貶損告訴人之人格，是仍難認被告具有公然侮辱
    告訴人之故意。
　⒋綜上，被告確有為「流氓，就是有你這種流氓」、「我覺得
    你很噁心」、「我覺得你的行為很噁心」之言論，然無法認
    定其有公然侮辱之犯意。卷內證據均尚未達於通常一般之人
    均可得確信而無合理懷疑存在之程度，無法使本院形成被告
    涉犯公然侮辱有罪之確信心證，即不能證明被告犯罪，揆諸
    前揭說明，自應為被告無罪之諭知。
　㈣綜上，本件被告並無積極證據足資證明告訴人係合法執行職
    務及被告具有公然侮辱之故意，是難論以被告之行為成立對
    於公務員依法執行職務時當場侮辱及公然侮辱之罪名。此外
    ，復查無其他積極證據足資證明被告有公訴意旨所指之對於
    公務員依法執行職務時當場侮辱及公然侮辱之犯行，被告之
    犯罪尚屬不能證明，應為無罪之諭知。原審未及詳查，遽予
    論罪科刑，自有未當。被告上訴指摘原判決不當，為有理由
    ，應由本院將原判決撤銷，改為被告無罪之諭知。
據上論斷，應依刑事訴訟法第369條第1項前段、第364條、第301
條第1項，判決如主文。
本案經檢察官黃冠連提起公訴，檢察官蘇佩鈺到庭執行職務。
中　　華　　民　　國　　109 　年　　11　　月　　12　　日
                  刑事第二十五庭審判長法　官  邱滋杉
                                      法　官  文家倩
                                      法　官  陳彥年
以上正本證明與原本無異。
不得上訴。
                                      書記官  陳淑婷
中　　華　　民　　國　　109 　年　　11　　月　　12　　日